最高法院刑事判決　　　　　　　　　　　　　　　八十六年度台上字第六九七四號
　　上　訴　人　甲○○　女
　　選任辯護人　陳清秀律師
　　　　　　　　何希律師
右上訴人因違反稅捐稽徵法案件，不服台灣高等法院中華民國八十五年十二月六日第
二審更審判決（八十五年度上更(一)字第七四八號，起訴案號：台灣台北地方法院檢察
署八十三年度偵字第一五九七九號），提起上訴，本院判決如左：
    主  文
原判決撤銷，發回台灣高等法院。
    理  由
本件原判決認定上訴人甲○○係恒銘工程有限公司（下稱恒銘公司）負責人，其夫唐
宜裕（判決確定）為實際經營人，共同基於概括犯意，取得虛設行號之統一發票，供
該公司為進項憑證，提出申報於稅捐稽徵機關，逃漏營業稅及營利事業所得稅等情。
因而撤銷第一審此部分不當之判決，依牽連犯規定，論處上訴人以不正當方法逃漏稅
捐罪刑，固非無見。
惟查：(一)、稅捐稽徵法第四十七條第一款之規定，固係將納稅義務人之公司責任，基
於刑事政策之考慮，於應處徒刑範圍，轉嫁於公司之負責人。於此情形而受罰之公司
負責人，固屬「代罰」性質。但茲所謂「公司負責人」，依該條款之規定，係指「公
司法規定之公司負責人」，而公司法第八條第一項雖規定：「本法所稱公司負責人：
在無限公司、兩合公司為執行業務或代表公司之股東；在有限公司、股份有限公司為
董事」，但第二項又規定：「公司之經理人或清算人，股份有限公司之發起人、監察
人、檢查人、重整人或重整監督人，在執行職務範圍內，亦為公司負責人」。依上開
規定，公司之經理人在執行職務範圍內，自亦為「公司法規定之公司負責人」，仍為
稅捐稽徵法第四十七條第一款之「代罰」對象，再細繹該條款之規定，參酌犯罪之處
罰，除須具備構成要件相當性（行為侵害性，亦即行為要素）、行為之違法性（違法
性）外，尚須具備行為之有責任（即責任要素，亦即有責性、歸責可能性）之刑事法
理。因此該條款之「代罰」對象，如符合公司法第八條規定之所謂公司負責人有多人
時，自以實際參與公司業務執行之負責人為代罰對象，方符公平正義原則及立法本意
。原判決既認定上訴人僅為恒銘公司名義負責人，其夫唐宜裕為實際經營人，卻未就
唐某是否具公司經理人等身分為調查，遽將上訴人科處該罪刑，自有證據調查未盡之
違法。(二)、公司負責人既係屬代罰性質，犯罪主體仍為公司，既非自然人，自難謂其
有基於概括犯意之意思，原判決對恒銘公司多次逃漏稅捐行為，論以連續犯，適用法
則不無違誤。(三)、舊商業會計法第六十六條係規定處罰商業之負責人或主辦、經辦會
計人員，此與上開稅捐稽徵法第四十七條之轉嫁法理不同，商業負責人既直接為處罰
對象，自須具備一般犯罪之構成要件。證人會計師林源興既在原審前審證稱不認識上
訴人，所有記帳事宜均與唐宜裕接洽云云（上訴卷第一一一頁），則上訴人對違反商
業會計法部分，是否具犯罪故意，不無疑問，原審率論其該罪罪責，亦嫌速斷。(四)、
稅捐稽徵法第四十一條之罪為結果犯，必須確有逃漏稅捐之結果，方屬相當。上訴人
迭辯稱依財政部公布之「八十二年度擴大書面審核營利事業所得稅結算申報案件實施
要點」第二點規定，恒銘公司全年營收在新台幣三千萬元以下，工程包作業自行依法
調整之純益率在百分之七以上並繳清稅款者，僅予書面審核各等語，則其各該年度是
否因上開以虛設行號統一發票作為進項憑證，而逃漏營利事業所得稅，亦非全無疑問
。查所得稅屬國稅，該部分似屬國稅局權責，原審遽以台北市稅捐稽徵處公函（上訴
卷第六十六頁），即認恒銘公司逃漏所得稅，亦有未合（上訴意旨所提該處事後函復
本件辯護人，亦以所得稅部分，應由台北市國稅局核認）。上訴意旨指摘原判決不當
，非無理由，仍應認有發回更審之原因。
據上論結，應依刑事訴訟法第三百九十七條、第四百零一條，判決如主文。
中      華      民      國    八十六    年     十一     月     二十七   日
                              最高法院刑事第九庭
                                  審判長法官  謝  家  鶴
                                        法官  羅  一  宇
                                        法官  花  滿  堂
                                        法官  陳  世  淙
                                        法官  劉  介  民
      右正本證明與原本無異
                                              書  記  官
中      華      民      國    八十六    年     十二     月      二      日
                                                                     Ｍ
